【裁判字號】    88,重上更(三),42
【裁判日期】    890223
【裁判案由】    偽造有價證券等
【裁判全文】
臺灣高等法院臺中分院刑事判決          民國八十八年度重上更(三)字第四二號
    上  訴  人
    即  被  告  丙○○
    選任辯護人  洪錫欽
右上訴人因偽造有價證券等案件，不服台灣台中地方法院中華民國八十三年十二月廿
一日第一審判決（民國八十三年度訴字第三五四四號，起訴案號：台灣台中地方法院
檢察署民國八十三年度偵字第九九九五號），提起上訴，判決後，經最高法院第三次
發回更審，本院判決如左：
    主      文
原判決撤銷。
丙○○連續意圖供行使之用，而偽造有價證券，處有期徒刑年壹月。
附表所示偽造之支票張沒收。
    事      實
一、丙○○於民國（下同）八十二年十二月中旬某日，在台中縣太平市○○○路附近
    空地，拾獲甲○○遺失之皮包一個，內有台中市第九信用合作社忠明分社第00
    00000－0000000號空白支票一本、國民身分證一枚、印章三個、提
    款卡二張、名片約卅張、印泥一盒，竟意圖為自己不法之所有，予以侵占入己，
    因其與任職之全威綜合開發有限公司同事己○○等人，同往台中市○○○街富皇
    酒店消費，由己○○代為簽帳，為付酒帳（付帳後，再由參與之消費者分攤），
    丙○○乃基於概括犯意，意圖供行使之用，隨即在不詳處所，連續三次均事先以
    所拾得甲○○之印章，盜蓋在附表所示三張支票之發票人處，並於同月中旬連續
    三次，分別在台中市○○○路六十三號九樓全威綜合開發有限公司、台中市○○
    路及台中市某處丙○○之車上，依序分別將附表編號一、二、三共三張空白支票
    ，交付不知情之上開公司同事己○○，並囑己○○自行分別填寫如附表所示之金
    額、發票日等項，交予上開富皇酒店繳納酒帳，己○○於同年十二月底至八十三
    年初，於上開酒店內分三次填寫附表所示之金額、發票日，偽造完成發票行為後
    ，交付予該富皇酒店負責人庚○○之夫乙○○，再由乙○○轉交庚○○，以抵充
    酒帳，嗣經庚○○提示附表編號一、之支票不獲付款，庚○○將附表編號二、三
    、之支票持向梁哲周調現，嗣經梁哲周將該二張支票利用其妻陳素梅帳戶提示，
    亦遭退票，經庚○○提出告訴，始查悉上情。
二、案經台中市警察局第三分局報請台灣台中地方法院檢察署檢察官偵查起訴。
    理      由
一、訊據上訴人即被告（以下稱被告）丙○○坦承拾獲甲○○遺失之皮包一個，內有
    國民身分證一枚、空白支票一本、印章三個、提款卡二張、名片約三十張、印泥
    一盒等事實，但否認有將該支票交由己○○偽造之情事，辯稱：伊於撿到該支票
    後，將支票欲送還失主，送錯至羅平祥家中，嗣因工作忙碌，將該支票置於車上
    ，於十五日後即將之棄於草湖路邊，未交支票予己○○，可能係己○○向伊借車
    使用時，擅自盜用該支票云云。惟查：
  (一)被害人甲○○確有遺失上述物品，已據甲○○於本院前審調查中陳明，並有掛失
    止付票據提示人資料查報表、上開支票影本三紙附卷可証。被告丙○○於拾得上
    開物品後，即曾在台中市○○路上之慈雲寶塔有限公司辦公室內，於該公司同仁
    丁○○、陳金泉等人面前，談論拾到支票要怎麼辦等情，業經證人丁○○於偵查
    中（見八十三年偵字第七七八一號卷第二十九頁），証人陳金泉於原審中（原審
    卷第三十二頁）分別証述明確。被告丙○○於偵查中初雖否認交付支票予己○○
    ，惟其先則供稱：「未見過該支票」，待證人丁○○為如上證述後，始改稱「支
    票是伊檢到，伊放在車上五、六天沒有用」，「後來把支票連同其內的東西都丟
    掉了」，「己○○可能是藉在搭伊車時，把支票取走」，「伊未發現支票及印章
    有無遺失」。（見同卷第三十頁）。其於偵查中始終未提及有要將支票送回失主
    之事，於原審訊問時始改稱如上，前後供詞反覆，可信性已頗有疑問，又證人羅
    平祥於原審雖附合被告說詞，稱伊與被告丙○○原不相識，被告丙○○於八十二
    年底曾拿一皮包至其住處（即台中縣太平鄉○○路四十五巷五九弄四二號）問伊
    有無丟了一個皮包，伊稱沒有，被告丙○○即行離去云云，惟被告丙○○與被害
    人甲○○，原均住於台中縣太平鄉○市○○○路四十五巷四十七弄之同一巷弄內
    ，依正常反應，被告丙○○對於該支票上之地址應甚敏感，且被告丙○○既同時
    拾得甲○○之身分證，又將所拾得支票拿至辦公室與同事討論，豈有不知失主及
    其住址之理﹖至於證人羅平祥與被告丙○○原亦住於同一巷內，是否果如被告丙○○所稱與證人原不相識，不無可疑。再者，被告丙○○既有心要將支票歸還失
    主，則其苟非已使用部分之支票，自覺問心有愧，或自覺心虛，又何須於其後再
    將該支票丟棄於路邊，被告雖辯稱，可能係己○○向其借車時盜用上開支票云云
    ，惟此為證人己○○所堅決否認，證人賴瑞童於本院前審雖證稱，於八十二年十
    二月二十日，即己○○辭職之前約一星期，己○○確向被告借車使用等情，惟其
    並同時證稱不記得確定之借車日期，則證人己○○借車之日期究在被告再將所拾
    得之支票等物丟棄於路邊之前抑之後，則屬無從查考。況被告於本院前審自承於
    其將支票等物丟棄於路邊時，並不知支票短少三張，而係為警訊問時始知支票有
    短少之情事，則其於不知支票有短少之情形下，苟問心無愧，大可送還於失主，
    何庸將之再棄於路邊﹖又苟被告已真將支票丟棄，則己○○又如何能拿到﹖凡此
    均啟人疑竇，故被告丙○○前後所供，顯與常理有違，應係畏罪情虛之詞，不足
    為憑。
  (二)証人己○○自警訊時起即堅決否認知悉附表所示之三張支票為被告所拾獲，並一
    再堅稱，其係在不知情之情況下，為被告利用而填寫系爭三張支票之面額及日期
    ，而被告丙○○於拾獲本件空白支票等物時，係同時在慈雲寶塔有限公司與全威
    綜合開發有限公司任職，慈雲寶塔有限公司在台中市○○路旁，全威綜合開發有
    限公司則在台中市○○○路，上開二公司之地址不同，被告丙○○是在慈雲寶塔
    有限公司內，向同仁丁○○、陳金泉等人宣稱伊拾到空白支票，當時証人己○○
    係任職於不同地址之全威綜合開發有限公司，被告丙○○為上述宣稱時，証人己○○並未在場，亦不知悉上情之事實，業據被告丙○○於本院前審調查中供承甚
    詳（本院上更(二)卷第十八頁），核與証人己○○於本院前審調查中証述情節相符
    （本院上更(二)卷第三十二、三十三頁），足見証人己○○証稱伊對被告拾獲空白
    支票之事實，確不知情等語，應屬實情，堪以採信。再附表所示支票係被告交付
    己○○抵付其與同事等人在富皇酒店之消費款，己○○為表負責，尚在支票上背
    書，業經己○○供述明確，並與證人乙○○所供相符，且有支票影本在卷可憑，
    苟支票係己○○向丙○○竊得，己○○自應於乙○○叫其背書時拒絕背書，以免
    自曝犯行，其有於該支票上背書，益見証人己○○証稱，伊並不知道被告所交付
    之附表三張支票為不合法等語，確係事實。又被告交付蓋好印章之空白支票時間
    、地點及己○○交付與乙○○之時間、地點，如事實欄所述，亦據己○○、乙○○於本院前審証述在卷（見本院上訴卷第卅五－卅七頁）。又證人乙○○於本院
    前審及本審中雖證稱：丙○○只與己○○一同去酒店一次，後來均係丙○○自己
    一人到酒店消費，己○○係交付支票抵自己之酒帳，丙○○酒帳與九張帳單無關
    云云，惟此為證人己○○所堅決否認，指稱：伊與被告賴瑞童等人一同前去該酒
    店多次，均命伊代為簽帳等語。而證人乙○○於偵查中業已坦承：「（丙○○是
    否曾與己○○去你們店內﹖）有，我印象中約有三、四次」等情（見偵查卷第四
    十頁反面），核與證人賴瑞童在本院前審所證：「（你三人曾去酒店消費﹖）有
    ，多次消費，我付費二次，其他是別人付帳」等語（見更(一)卷第四十二頁反面，
    第四十三頁正面），已足認證人乙○○於本院前審及本審中所證，顯係迴護被告
    之詞，參以乙○○雖任職於富皇酒店，但己○○前來消費時，究與何人前來，丙○○究否與己○○同來，或半途而來，實非經營酒店者所能全部知悉，故乙○○
    証稱，丙○○僅去消費一次，己○○拿本件偽造之支票係抵其自己之酒帳云云，
    較不可採，應以證人己○○之証言較為可採。又證人賴瑞童於原審雖証稱：曾見
    己○○持過一空白支票，說其父要買納骨塔，拿空白支票與伊看，：：：隔日伊
    打電話聯絡己○○父親（楊清島），楊清島說沒要買納骨塔，該支票亦不知從何
    而來，：：：：富皇酒店之支票（即本案之支票）與該張空白支票係同一發票人
    云云（見原審卷第卅頁反面），然已為證人己○○所否認，並經證人楊清島証稱
    ：賴瑞童不曾問伊要買納骨塔之事在卷（見原審卷第卅一頁反面），證人賴瑞童
    之証言，亦不足採，而己○○所涉竊盜罪嫌，亦經檢察官以八十三年偵字第七七
    八一、九九九五號不起訴處分書為不起訴處分確定，有台灣台中地方法院檢察署
    八十三年度偵字第九九九五號偵查卷在卷可按，益足証明被告確利用証人己○○
    完成本件偽造有價證券持以行使之犯行，被告丙○○所辯為卸責之詞，不足採信
    。綜上，本件事證已臻明確，被告犯行堪以認定。
  (三)被告丙○○所拾獲甲○○之皮包內有事實欄所記載之物品，已據被告丙○○於本
    院前審供明（見本院上更(二)卷第十八頁），被害人甲○○於本院前審調查時雖另
    陳稱，尚有存款簿、駕駛執照等物（見同上卷第四二頁），惟為被告所否認，而
    被害人甲○○自警局初訊起，亦均未曾陳稱伊皮包內尚有該物品，其於間隔甚久
    之後，方於本院前審調查中又稱其另遺失存款簿、駕駛執照等物，尚難証明為真
    實，併予敘明。
二、核被告丙○○偽造右開支票部分，係犯刑法第二百零一條第一項之偽造有價證券
    罪，侵占遺失物部分，係犯同法第三百三十七條侵占遺失物罪。其盜用印章係偽
    造有價證券之部分行為，其偽造有價證券後持以行使，行使之低度行為為偽造之
    高度行為所吸收，均不另論罪。其多次偽造犯行，手法相同，而觸犯構成要件相
    同之罪名，顯基於概括之犯意，反覆為之，應依連續犯規定論以一罪。所犯上開
    二罪，有方法結果之牽連關係，應從一重之偽造有價證券罪處斷。又被告利用不
    知情之己○○偽造有價證券及行使，為間接正犯，應逕負刑責。
三、原審為科刑之判決，固非無見，惟查：被告所拾得一併予以侵占者尚有甲○○之
    國民身分證一枚、提款卡二張、名片約三十張、印泥一盒，已如前述，原審未一
    併予以審究，且原判決於事實欄內，泛稱於八十二年十二月中旬，連續三次將其
    中0000000、0000000、0000000號支票交付不知情之己○○，並囑己○○分別填寫金額等項，再交予庚○○抵充酒帳，並未明白認定其每
    次交付之地點，且己○○係交付支票予乙○○，再由乙○○轉交庚○○提示，或
    由庚○○持向梁哲周調現，梁哲周再利用其妻陳素梅之帳戶提示遭退票，均已如
    前述，原判決認定由己○○直接交付予庚○○抵充酒帳，又被告係利用不知情之
    己○○偽造及行使，為間接正犯，原判決疏未論及，均有違誤。被告上訴意旨，
    仍執前詞，否認犯罪，指摘原判決不當，雖無理由，但原判決既有上述可議之處
    ，仍應由本院將原判決撤銷改判。爰審酌被告之犯罪動機、目的、手段、偽造支
    票之金額尚非甚鉅，所生危害及犯後態度等一切情狀，予以量處有期徒刑年壹
    月，如附表所示偽造之支票三張，依法宣告沒收。
四、據上論斷，應依刑事訴訟法第三百六十九條第一項前段、第三百六十四條、第二
    百九十九條第一項前段、第五十六條、第二百零一條第一項、第三百三十七條、
    第五十五條、第二百零五條、罰金罰鍰提高標準條例第一條前段，判決如主文。
本案經檢察官戊○○到庭執行職務。
中      華      民      國    八十九     年      二       月    廿三    日
                              臺灣高等法院臺中分院刑事第一庭
                                    審判長法  官  陳  嘉  雄
                                          法  官  龔  永  昆
                                          法  官  陳  登  源
右正本證明與原本無異。
得上訴
如不服本判決應於收受送達後十日內向本院提出上訴書狀，其未述上訴之理由者並
得於提起上訴後十日內向本院補提理由書（均須按他造當事人之人數附繕本）。
                                          書記官  林  桂  鳳
中      華      民      國    八十九     年      二       月    廿四    日
所犯法條：
刑法第二百零一條第一項：意圖供行使之用，而偽造、變造公債票、公司股票或其他
有價證券者，處三年以上十年以下有期徒刑，得併科三千元以下罰金。
附表：
┌───┬─────┬─────┬───────┬───────┐
│發票人│付  款  人│發  票  日│金額（新台幣) │票 據 號 碼   │
├───┼─────┼─────┼───────┼───────┤
│甲○○│台中市第九│八十三年一│肆萬元        │DA0000000     │
│      │信用合作社│月卅日    │              │              │
│      │忠明分社  │          │              │              │
├───┼─────┼─────┼───────┼───────┤
│同  右│同      右│八十三年二│陸萬玖仟捌佰元│DA0000000     │
│      │          │月廿八日  │              │              │
│      │          │          │              │              │
├───┼─────┼─────┼───────┼───────┤
│同  右│同      右│八十三年二│柒萬伍仟元    │DA0000000     │
│      │          │月卅日    │              │              │
│      │          │          │              │              │
└───┴─────┴─────┴───────┴───────┘
                    Ｑ


司法院資訊處製作；財團法人民間司法改革基金會備份。
